臺灣高等法院刑事判決
108年度上易字第2072號
上  訴  人
即  被  告  林明乾
上列上訴人因傷害案件，不服臺灣臺北地方法院108年度易字第
98號，中華民國108年9月9日第一審判決（起訴案號：臺灣臺北
地方檢察署107年度偵字第12447號），提起上訴，本院判決如下
：
    主  文
原判決關於林明乾部分撤銷。
林明乾犯傷害罪，處拘役肆拾伍日，如易科罰金，以新臺幣壹仟
元折算壹日。
    事  實
一、林明乾與趙克剛同係臺北市○○區○○街00號「○○大廈」
  住戶，王瑞龍則係該大樓保全公司之協理。林明乾於民國107
  年4 月23日晚間9 時35分許，在「○○大廈」頂樓區分所有權人
  會議結束時，因與趙克剛意見不合發生爭執、推擠，趙克剛
  眼鏡因此掉落，趙克剛遂與另一名真實姓名年籍不詳、身著藍
  色短褲之友人，分持甩棍、椅子一同攻擊林明乾，王瑞龍見狀
  ，站在雙方中間勸架，林明乾拿起身旁之鐵椅，基於傷害之犯
  意，揮舞鐵椅回擊，致趙克剛受有臉部前額及左臉、鼻子多處
  擦傷及瘀紅、流鼻血、後枕血腫、左胸、左腹壁、右上背瘀紅
  、左上背及右手肘擦傷瘀紅、右手手掌淤血等傷害，王瑞龍則
  受有鼻子表淺裂傷合併鼻骨骨折、前額擦傷等傷害（有關趙克
  剛共同傷害林明乾部分，經原審判處拘役30日確定）。
二、案經趙克剛、王瑞龍訴由臺北市政府警察局萬華分局報告臺
  灣臺北地方檢察署檢察官偵查起訴。
    理  由
一、上訴人即被告林明乾上訴及答辯要旨
  告訴人趙克剛與其身著藍色短褲之友人，以雙節棍等攻擊被告
  在先，告訴人王瑞龍自後方抱住被告，被告受3 人攻擊，始持
  鐵椅防衛，保護自身安全，屬正當防衛之行為，並提出臺北地
  檢署108 年度偵續字第36號不起訴處分書為證。
二、認定被告犯罪之證據及理由 
  ㈠證人即告訴人趙克剛於107 年4 月26日警詢證稱：「會議結
    束之後，我就質問他（林明乾），我不做主委了，你剛剛在
    嗆什麼？後來我們2 個就在門口那推擠、打起來了，我也不
    清楚當時是誰先動手，第一時間我的眼鏡被林明乾打掉了，
    我也回擊，住戶跑來拉開我們，我們雙方不斷叫囂，後來他
    又衝過來，順手拿了一張椅子，把我推倒在地上，我們兩人
    就在地上扭打起來，後來住戶又把我們拉開，保全公司王協
    理王瑞龍當時也在現場勸架並報警。」（偵卷第8 頁、第9
    頁），於107 年6 月6 日偵查庭證稱：「107 年4 月23日晚
    上我們在○○街58號頂樓開區權會，討論大樓主委改選及關
    於大樓空間佔用的提案，因為林明乾不僅佔用公共空間，還
    欠繳管理費1年，提到空間的問題時，林明乾就不高興，跳
    起來嗆我要我不要再講。後來開完會，我問林明乾是在嗆什
    麼，他手就過來，我們兩人就打起來了，現場一團亂，過程
    中林明乾有拿起現場的椅子打我，我就拿起口袋的甩棍打他
    ，打到有人來拉。」（偵卷第130 頁、第131 頁、第134 頁
    ），於原審108 年4 月22日審判庭證稱：「那天開會討論林
    明乾佔用我們大樓公共空間，當我們提出，他直接嗆我們，
    我心裡非常不舒服，那天會議結束之後我問他你為什麼嗆我
    ，他手就揮過來，我就本能的反擊，後來就一團亂，大家就
    全部上來，他拿椅子的時候有打到我，臉這邊掃到，還有背
    部，因為我有防禦，所以沒有正面攻擊到，是他1 個人造成
    的，（傷是）他空手打，後來用椅子，椅子被別人搶走又用
    空手打。」、「（攻擊我的人）只有林明乾」、「林明乾一
    開始就出手推我，導致我的眼鏡掉在地上。」（原審卷第97
    頁至第99頁、第101 頁），證人趙克剛作證表示其與被告因
    大樓公共空間遭占用乙事發生爭執，與被告發生扭打，被告
    並有拿鐵椅攻擊之行為。
  ㈡證人即告訴人王瑞龍於107 年4 月24日警詢證稱：「我在107
     年4 月23日21時35分，在臺北市○○區○○街00號頂樓遭人打
    傷。當時我在頂樓的會議室開區分所全（權）大會，會議結
    束後我就站在門外抽菸，忽然就聽到裡面發出乒乒砰砰的聲
    音，於是我就趕緊到會議室門內查看情況，就看到有幾個人
    正在『互毆』，所以我就趕快擋在他們中間，勸他們不要打架
    ，然後林明乾就拿鐵椅砸我的臉，造成我的臉部受傷，於是
    我就打110 報案請警方到場。」、「他（林明乾）拿現場的
    鐵椅往我臉上砸，造成我臉部受傷。」（偵卷第66頁），於
    107 年4 月27日警詢證稱：「當時在開住戶會議，會議結束
    後，我在外面抽菸，聽到裡面在打架，我就去阻止他們打架
    ，然後林明乾拿椅子砸向我臉部，我就報警，結束後，全部
    人就到樓下，然後我就去就醫了。」、「（林明乾稱當時你
    抱住他，讓趙克剛與其友人毆打，你如何解釋？）我完全沒
    有碰到他，我也沒有抱他。」（偵卷第50頁、第51頁），於
    107 年6 月6 日偵查庭證稱：「當天我是看到趙克剛、林明
    乾打架在先，他們在打的過程，林明乾有拿鐵椅起來亂揮，
    我為了保護女同事及現場其他住戶，我就去擋在中間，叫趙
    克剛、林明乾不要再打了，此時林明乾就拿鐵椅往我臉上砸
    ，造成我受傷及骨折，主要是趙克剛、林明乾打的最兇，他
    們是開完會在會場門口扭打，我並沒有林明乾說的架住他讓
    他被打。」（偵卷第132頁），於原審108 年4 月22日審判
    庭證稱：「我是保全的協理」、「我看到他們有口角衝突我
    就前去阻止，結果我被打傷了，我當時擋在中間，所以畫面
    上看到我擋在中間。（我）被林明乾用鐵椅子打我，砸我的
    臉部，造成我的頭有腦震盪。」、「我沒有出手，我就是擋
    在二方中間，我沒有去動二方任何一個人。」、「我手張開
    ，然後站在二名被告中間。我沒有（看到趙克剛的動作），
    我唯一記得的就是他（林明乾）拿椅子打我。（診斷證明書
    ）這些傷勢都是椅子造成的，我完全沒有抱過林明乾。」（
    原審卷第103 頁至第105 頁），證人王瑞龍作證表示其阻止
    雙方打架，擋在被告與趙克剛中間，遭被告用鐵椅子砸到臉
    部而受傷。
  ㈢證人林君照於原審108 年4 月22日辯論庭證稱：「我是監察
    人，那天會議結束後到底是誰出言不遜我不記得，但是2個
    就是發生衝突，衝突後另外有1個穿藍色短褲的男子也有加
    入『互相之間的毆打』，打了之後互相之間有受傷。王瑞龍在
    我的角度是一個局外人，勸阻他們不要打架，但是他被林明
    乾用椅子打到鼻子，我還說鼻樑是不是斷掉，看起來很嚴重
    。」、「雙方一定有動手，我記得有拿折疊椅。」、「趙克
    剛身上的傷是兩造雙方造成的」、「我只記得（王瑞龍）鼻
    子上的傷（是林明乾造成），不記得（林明乾說他是被人家
    從後面抱著被毆打之情）。」（原審卷第107頁至第109頁）
    ，作證表示告訴人趙克剛身上之傷是與被告互毆所致，至於
    告訴人王瑞龍則係為阻止雙方打架，卻遭被告持鐵椅打傷。
  ㈣證人高麗姿於臺北地檢署108年度偵續第36號案件證稱：「（
    區分所有權大會）快結束時，委員這邊跟台下住戶有口角，
    我不認識住戶（被告）跟委員（趙克剛）名字，我們主管（
    王瑞龍）請我去協助幫忙，然後爭執到最後有打架，我當時
    只知道住戶跟委員有打起來，我主管要去勸架結果鼻子被打
    到流血，住戶打到他的鼻子，是其中一位被告林明乾，我們
    主管剛好走過去，他剛好就打到我主管了，印象中用是鐵椅
    打到，他鼻樑那邊被揮到。」（同卷第50頁），作證表示被
    告與告訴人趙克剛發生衝突，告訴人王瑞龍欲前往勸架，卻
    遭被告以鐵椅打傷鼻子。
  ㈤告訴人趙克剛、王瑞龍分別於案發當日晚上11時、10時至臺
    北市立聯合醫院和平院區急診，驗傷診斷結果，告訴人趙克
    剛受有臉部前額及左臉、鼻子多處擦傷、瘀紅、流鼻血、後
    枕血腫、左胸左腹壁、右上背瘀紅、左上背及右手肘擦傷瘀
    紅及右手手掌淤血，告訴人王瑞龍受有鼻子表淺裂傷合併鼻
    骨骨折、前額擦傷，有臺北市立聯合醫院和平院區104年4月
    23日診斷證明書2份及傷勢照片在卷可考（偵卷第23頁至第2
    4頁、第71頁、第145頁、第147頁）。是以，告訴人趙克剛
    、王瑞龍當日晚間均確實受有普通傷害。
  ㈥綜上，被告與告訴人趙克剛先發生口角，2人再互毆，相互受
    有傷情，告訴人王瑞龍上前勸架，遭被告以鐵椅擊傷，被告
    有普通傷害犯行，堪以認定。
三、被告辯解不採之說明
  被告雖稱告訴人趙克剛攻擊傷人在先，告訴人王瑞龍自後抱住
   被告，告訴人王瑞龍係遭趙克剛及其同夥所誤傷，被告為避
  免3人聯手攻擊，出於正當防衛而予以反擊，得以阻卻違法。
  然查：
  ㈠警方於107年4月26日詢問被告：「你於打架現場時做何事？
    」被告答以：「我被抱住一直被打，沒有做其他事。」（偵
    卷第27頁），被告前稱「當時沒有做其他事」，現稱其係防
    衛自身安全而施力反擊，陳述前後矛盾。
  ㈡又被告於107年6月6日偵查庭，供稱：「我在1樓開魷魚羹店
    ，多多少少有佔人家的地方，當天開會時，我是叫趙克剛小
    聲一點，他就不爽，開完會我要出去時，趙克剛拿甩棍打我
    ，王瑞龍則是跑來堵住我，把我圍住起來給趙克剛他們打。
    」（偵卷第131頁），表示「王瑞龍跑來『堵住我』，把我圍
    住起來」，在原審及本院則多次表示「王瑞龍抱住我」，所
    言互有不一，難以置信。
  ㈢另告訴人王瑞龍於警詢及原審證述：「我完全沒碰到他，我
    也沒抱他。」、「我沒有出手（毆打林明乾），我還去阻止
    二方。」、「我沒有（抱著林明乾讓趙克剛及他的朋友打）
    ，我完全沒有抱過林明乾。」（偵卷第51頁、原審卷第104 
    頁），管委會監察人林君照於原審108年4月22日辯論庭證稱
    ：「（林明乾說他是被人家從後面抱著毆打之情？）我不記
    得有。」（原審卷第109頁）。被告於本院108年12月18日辯
    論庭，詰問證人高麗姿，問以：「王瑞龍是否有抱住我，讓
    我被打？」高麗姿答以：「沒有」（本院卷第146頁）；證
    人即住戶陳永隆於本院作證表示：「我有全程在場，我有在
    現場錄影。」、「（王瑞龍有無抱住被告？）我的角度看不
    到」、「（我）算沒有看到（王瑞龍去抱被告）」（本院卷
    第144頁），在場之人均未見聞如被告所述其遭告訴人王瑞
    龍抱住、以便告訴人趙克剛施暴之情。再從告訴人王瑞龍傷
    情觀之，王瑞龍除前額擦傷及鼻骨骨折外，並無其他傷勢，
    倘告訴人王瑞龍抱住被告，其軀體位於被告之後，有相當之
    遮蔽，告訴人趙克剛及其同夥攻擊被告之時，告訴人王瑞龍
    前額及鼻骨不會受到加害。被告所辯告訴人王瑞龍共同傷害
    乙節，實不足採。
  ㈣刑法第23條所謂「正當防衛」，以有現在不法之侵害為前提
    ，如不法侵害尚未發生，或侵害業已過去，均無正當防衛可
    言。至彼此互毆，必以一方初無傷人之行為，因排除對方不
    法之侵害而加以還擊，始得以正當防衛論。故侵害已過去後
    之報復行為，與無從分別何方為不法侵害之互毆行為，均不
    得主張防衛。換言之，正當防衛是對於「現在不正之侵害」
    、防衛自己或他人之權利者而言，舉例而言，甲、乙2人口
    角互毆，彼此成傷，不能證明某甲先行侵害，自不得主張正
    當防衛，但若能證明某甲先行侵害，某乙自得主張正當防衛
    。又衡諸一般社會經驗法則，「互毆」係屬多數動作構成單
    純一罪而互為攻擊之傷害行為，縱令一方先行出手，而還擊
    一方在客觀上苟非單純僅對於現在不法之侵害，為必要排除
    之反擊行為，因其本即有傷害之犯意存在，則對其互為攻擊
    之還手反擊行為，屬侵害已過去後之報復行為，與無從分別
    何方為不法侵害之互毆行為同，均無主張正當防衛之餘地（
    最高法院29年上字第317號原判例、30年上字第1040號原判
    例、97年度台上字第5049號判決、100年度台上字第4939號
    判決參看）。經查：
  1.被告於107年6月6日偵查庭供稱：「我在1樓開魷魚羹店，多
    多少少有佔人家的地方，當天開會時，我是叫趙克剛小聲一
    點，他就不爽。」（偵卷第131頁），告訴人趙克剛於原審1
    08年4月22日證稱：「會議結束之後我問他（被告）你為什
    麼嗆我，他手就揮過來，我的眼鏡就掉了，後來就一團亂，
    後來大家就全部上來。」（原審卷第98頁），住戶陳永隆於
    本院作證表示：「趙克剛要漲管理費、工程費，2人（趙克
    剛、被告）就大聲對話。」（本院卷第144頁），是被告與
    告訴人趙克剛有言語衝突在先，而告訴人趙克剛眼鏡摔落於
    地，鏡片因此脫離鏡框，有照片可以為證（偵卷第145頁）
    ，是被告挑釁在先，難謂有防衛之意。
  2.再觀告訴人趙克剛傷情，包括臉部多處擦傷、左胸、左上 
    背及右手肘擦傷、瘀紅等多處擦傷，右手掌整片淤青，告訴
    人趙克剛並表示：「我的手掌整片瘀青，是因為林明乾用椅
    子砸我時我擋住了。」（原審卷第101頁），告訴人趙克剛
    所受之傷害，並非1、2處擦傷；告訴人王瑞龍除前額擦傷外
    ，鼻骨骨折，其中鼻骨骨折並非小傷，應係外力猛烈攻擊
    加諸所致，被告所為顯非單純排除侵害之防禦手段。
  3.告訴人王瑞龍見被告與告訴人趙克剛發生衝突，為避免雙方
    繼續傷害，站立於2人之間，以終止紛爭，其並無直接攻擊
    被告，亦無抱住被告以方便告訴人趙克剛等人逞暴，業經告
    訴人王瑞龍、證人林君照、高麗姿、陳永隆分別證明在卷，
    前已詳述，告訴人王瑞龍既站立於雙方之間，隔開雙方，制
    止2人繼續傷害，則告訴人趙克剛一方之不法傷害業已過去
    ，被告仍持鐵椅攻擊告訴人王瑞龍、告訴人趙克剛，非屬必
    要排除之反擊行為，被告具有傷害之犯意，無從主張正當防
    衛。 
  4.雖然，證人高麗姿於臺北地檢署108年度偵續字第36號案件
    ，作證表示：「被告當時有防禦動作」（同卷第50頁），但
    依同日證言記載，證人高麗姿係表示：「我當時只知道我的
    主管他們住戶跟委員有打起來，我主管要去勸架，結果鼻子
    被打到流血，住戶打到他的鼻子，是被告林明乾（打的），
    我們主管剛好走過去，他剛好就打到我主管，當時狀況是他
    起來應該是要去打別人，林明乾當時有防禦的動作，我主管
    剛好過去就被揮到了，告訴人（王瑞龍）當天沒有主動打任
    何人。」（同卷第50頁至第51頁），證人高麗姿作證表示告
    訴人王瑞龍是要去勸架，被告舉止是「起來應該是要去打別
    人」，至於有關被告防禦動作乙節，本院為查明真相，特傳
    訊證人高麗姿到庭作證，檢察官問以：「妳先前證述說，被
    告拿鐵椅是要作防禦的動作。妳的根據為何？」證人高麗姿
    答以：「我的根據是被告從地上爬起來」，檢察官續問：「
    那被告從地上爬起來拿鐵椅打到王瑞龍，就是防禦？」證人
    高麗姿答以：「我看到是，被告從地上爬起來，隨手拿東西
    。」檢察官再問：「隨手拿什麼東西？」證人高麗姿答以：
    「椅子。」檢察官追問：「被告拿了椅子打到人，且是打到
    勸架的人，是什麼根據認為被告是防禦？」證人高麗姿答以
    ：「沒有根據。」（本院卷第147頁），證人高麗姿作證表
    示有關被告防禦之詞，係其個人之主觀判斷。受命法官乃追
    問：「當時對方有沒有繼續攻擊被告？」證人高麗姿答以：
    「沒有印象」（本院卷第149頁），告訴人趙克剛一方既無
    證據證明繼續攻擊被告，被告卻拿起鐵椅擊傷和事佬王瑞龍
    ，並攻擊告訴人趙克剛一方，應非排除現在不法之侵害。證
    人高麗姿在另案之證詞，不足以作為有利被告之證據。
  ㈤綜上，被告主張其係防衛自身身體，出於正當防衛之行為，
    無從採信。
四、論罪之說明
  ㈠被告基於互毆之意思，持鐵椅揮舞，攻擊告訴人趙克剛、王
    瑞龍，造成其2人一般之傷害，核其所為，係犯刑法第277條
    第1項之普通傷害罪。
  ㈡行為後法律有變更者，適用行為時之法律。但行為後之法律
    有利於行為人者，適用最有利於行為人之法律，刑法第2 條
    第1項定有明文。被告107年4月23日行為時之法律，刑法第
    277條第1項法定刑為「處3年以下有期徒刑、拘役或科銀元
    1,000元（依法提高為新臺幣3萬元）以下罰金」，108年5
    月29日修正公佈、同月31日施行之現行刑法，刑法第277條
    第1項法定刑提高為「處5年以下有期徒刑、拘役或科或併科
    新臺幣50萬元以下罰金」，比較結果，以行為時之法律較有
    利於被告，應適用修正前之刑法第277條第1項論處。 
  ㈢被告在同時同地以揮舞鐵椅方式，加害告訴人趙克剛、王瑞 
    龍2人成傷，係以一行為同時觸犯相同之罪名，屬同種想像
    競合犯，應依刑法第55條規定，從一重論以普通傷害罪。
五、原判決之評斷
  原審以從本件雙方衝突過程觀之，告訴人趙克剛與其友人、被告雙方實乃互以徒手、甩棍或鐵椅攻擊、拉扯對方，並造成雙方臉部、身體受傷之結果，無從分別何方為不法侵害之互毆行為，無從主張正當防衛，援引修正前刑法第277條第1項，論以普通傷害罪，雖非無見，然被告係同時同地以同一方式，攻擊告訴人趙克剛、王瑞龍，侵害2人之身體法益，應構成普通傷害之想像競合犯，檢察官起訴書亦持相同之看法。原審以被告於密切接近之時地，侵害相同法益，在刑法之評價上以視為數個舉動之接續施行，認為僅構成接續犯、單一一罪，未慮及被告係同時加害不同2人之個人法益，其適用法律有誤，被告上訴，主張正當防衛而阻卻違法，為無理由，但原判決關於被告部分，有前揭可議之處，仍屬難以維持，應予撤銷改判。
六、量刑之說明
  本院審酌被告與告訴人趙克剛同為○○大廈住戶，僅因區分所有
  權會議上意見不合，竟未能以理性方式溝通解決糾紛，而發生
  互毆之肢體衝突，使告訴人趙克剛及上前勸架之保全公司協理
  王瑞龍受傷，徒增社會暴戾之氣，顯乏尊重他人身體法益之觀
  念，兼衡被告始終否認犯行，國中畢業之教育程度，及其他一
  切情狀，與原審同，仍量處拘役45日，並諭知易科罰金之折算
  標準。
據上論斷，應依刑事訴訟法第369 條第1 項前段、第364 條、第
299 條第1 項前段、刑法第2條第1項前段、修正前刑法第277條
第1項、第41條第1項前段、刑法施行法第1條之1第1項、第2項前
段，判決如主文。
本案經檢察官陳建宏提起公訴，檢察官黃東焄到庭執行職務。
中    華    民    國    108   年    12    月    31    日
                  刑事第一庭    審判長法  官  周政達
                                      法  官  程克琳
                                      法  官  曾德水
以上正本證明與原本無異。
不得上訴。
                                      書記官  陳怡君
中    華    民    國    109   年    1     月    3     日
附錄：本案論罪科刑法條全文                              
修正前中華民國刑法第277條第1項
傷害人之身體或健康者，處三年以下有期徒刑，拘役或一千元以
下罰金。